【裁判字號】    99,訴,49
【裁判日期】    990407
【裁判案由】    返還不當得利
【裁判全文】
臺灣臺北地方法院民事判決                99年度訴字第49號
原      告  國防部軍備局
法定代理人  乙○○
訴訟代理人  蔚中傑律師
被      告  丙○○
訴訟代理人  鍾永盛律師
複代理人    甲○○
訴訟代理人  吳偉豪律師
上列當事人間請返還不當得利事件，本院於民國99年3 月22日言
詞辯論終結，判決如下：
    主      文
被告給付原告新臺幣貳拾貳萬貳仟壹佰玖拾玖元及自民國九十八
年三月六日起至清償日止按年息5%計算之利息。
原告其餘之訴駁回。
訴訟費用由被告負擔四分之一，餘由原告負擔。
本判決第一項如原告已新臺幣柒萬元供擔保後，得假執行；被告
如以新臺幣貳拾貳萬萬貳仟壹佰玖拾玖元供擔保後，得免假執行
。
原告其餘假執行之聲請駁回。
    事實及理由
壹、程序方面：
一、按「公有財產撥給各地國家機關使用，不論其名義為國有或
    地方自治團體所有，實際上均由使用機關行使所有人之權利
    ，故實務上向准由管領機關起訴，代國家或地方自治團體主
    張所有權人之權利。又國家或地方自治團體因其所管領之財
    產而涉訟，因該財產所涉及之權利義務關係，既有分別設立
    之中央或地方機關分掌其事，故實務上亦均認中央或地方機
    關就該訴訟有當事人能力」，最高法院85年台上字第3036號
    判決意旨可資參照。查本件原告為坐落臺北市○○區○○段
    2 小段180 地號土地（下稱系爭土地）及其上門牌號碼臺北
    市○○路○ 段24巷5 弄14號房屋（下稱系爭房屋）之管理機
    關，系爭土地為國有，此有原告提出之土地登記第二類謄本
    、權利移轉同意書在卷可憑（見本院卷第12頁、第18頁），
    故原告提起本件訴訟依前開最高法院判決意旨有當事人能力
    ，首開敘明。
二、次按，訴狀送達後，原告不得將原訴變更或追加他訴，但擴
    張或減縮應受判決事項之聲明者，不在此限，民事訴訟法第
    255 條第1 項第3 款定有明文。經查，本件原告於民國97年
    12月23日起訴時，主張被告無權占有其所管理之系爭房地，
    爰依不當得利之法律關係，請求被告給付相當於租金之不當
    得利，所為應受判決事項之聲明為：被告應給付原告新臺幣
    （下同）84萬5776元，及自96年9 月1 日起至清償日止，按
    年息5 ％計算之利息。嗣於訴狀送達後，原告先後於本院98
    年11月27日、99年3 月16日分別以書狀為減縮訴之聲明（見
    本院卷第127、152頁），所為應受判決事項之聲明則變更為
    ：被告應給付原告79萬4239元及自96年9 月1 日起至清償日
    止，按年息5 ％計算之利息。經核原告所為訴之變更、追加
    ，合於前揭法條規定，並為被告所不爭執，應予准許，合先
    敘明。
貳、實體部分：
一、原告起訴主張：其係系爭土地及房屋之管理機關，訴外人國
    防大學國防醫學院（下稱國防醫學院）則係系爭房地之使用
    保管機關。被告前因擔任國防醫學院教育長而借用系爭房屋
    ，並與國防醫學院簽有經公證之特定職務官舍借住合約，嗣
    後被告於95年9 月1 日奉准退伍，依國防大學國防醫學院特
    定職務官舍借住管理規定實施要點第柒項第11點，並經給予
    1 個月寬限期後，被告即應於95年10月1 日前騰空交還系爭
    房屋，惟被告卻遲至96年8 月31日始將配住之系爭房地騰空
    返還，是被告自95年10月1 日起繼續占有原告所管理之系爭
    房地達11個月，顯屬無權占有，並致原告因而受有相當於租
    金之不當得利損失。又系爭土地於95年度之申報地價為4 萬
    99.7元、96年度申報地價為則為每平方公尺3 萬9800元，而
    被告占用土地之面積經原告測量為208.67平方公尺，並參酌
    系爭房屋所坐落之地區為生活機能完善、交通方便位於繁華
    之公館商圈一帶，民生物資與消費均極便利，更與捷運站距
    離不遠，且附近公園綠地林立，故有良好居住環境與便捷生
    活機能，則依土地法第97條規定之10％為上限，以計算被告
    自95年10月至96年8 月期間占有系爭房地之相當於租金之不
    當得利合計為76萬2861元【計算式：（208.67平方公尺×4
    萬99.7元×10％×3÷12）＋（208.67平方公尺×3萬9800元
    ×10％×8 ÷12）＝76萬2861元】。再者，依系爭房屋之房
    屋稅籍證明書所載，系爭房屋1 、2 樓之評定現值各為17萬
    8000元、16萬4300元，則被告占用系爭房屋之不當得利應計
    算為3萬1378元（計算式：34萬2300元×10％×11÷12＝3萬
    1378元），以上總計原告就系爭房地受有相當於租金不當得
    利之損害為79萬4239元。另原告支出系爭房地之測量複丈費
    8880元，併為向被告求償之。為此，爰依不當得利之法律關
    係，並依民法第179 條規定請求被告賠償原告所受之損害等
    語。訴之聲明：
    (一)被告應給付原告79萬4239元，及自96年9月1日起至清償日
      止，按年息5％計算之利息。
    (二)訴訟費用（含測量複丈費8880元）由被告負擔。
    (三)願供擔保，以代釋明，請准宣告假執行。
二、被告則以：原告提出之臺北市建築物造價表，其上既無製作
    名義人，亦未詳細說明如何計算加強磚造及輕鋼架構造之房
    屋造為每平方公尺3640元，是原告主張以造價計算不當得利
    ，並非有據。又系爭房屋乃早年興建之官舍，屋齡已有40年
    以上，為屬違章建築，交通之通行亦須步行至臺北市○○路
    或羅斯福路，始可搭乘大眾運輸工具，況被告於獲准配住後
    ，因系爭房屋十分老舊，業經被告自行整修後始能居住使用
    ，是原告以系爭房地申報總價年息10％計算不當得利價額，
    尚乏依據，應以年息3 ％計算方屬適當。且依常情房屋自興
    建完成時起即開始折舊，價值逐年遞減，因此原告請求相當
    於租金之不當得利時，就系爭房屋之價值應予以折舊。另系
    爭房屋坐落之系爭土地，僅0000000分之0000000之權利為國
    有土地，其餘均為私人所有，依民法第821 條規定，原告應
    按其應有部分減縮等語，資為抗辯。並聲明：(一)原告之訴及
    假執行之聲請均駁回。(二)如受不利判決，願供擔保聲請宣告
    免為假執行。
三、兩造不爭執之事實：
    (一)系爭房屋坐落臺北市○○區○○段2 小段180 地號土地，
      被告占用系爭土地面積為211.67平方公尺，此有複丈成果
      圖在卷可參（見本院卷第111 頁）。
    (二)被告自95年10月1 日起至96年8 月31日止無權占用系爭房
      地，共計11個月，此有98年4 月7 日言詞辯論筆錄在卷可
      參（見本院卷第42頁）。
四、本件兩造爭執之重點在於：
    原告依民法第179 條請求被告給付無權占用系爭房屋之不當
    得利79萬4238元及法定遲延利息，是否妥適？
五、得心證之理由：
    (一)原告主張被告在擔任國防醫學院教育長而借用系爭房屋，
      並與國防醫學院簽有經公證之特定職務官舍借住合約，嗣
      後被告於95年9月1日奉准退伍，給予被告1個月寬限期後
      ，被告即應於95年10月1日前騰空交還系爭房屋，惟被告
      卻遲至96年8月31日始將配住之系爭房地騰空返還，是被
      告自95年10月1日起繼續占有原告所管理之系爭房地達11
      個月為無權占有；且系爭房屋坐落臺北市○○區○○段2
      小段180地號土地，被告占用系爭土地面積為211.67平方
      公尺之事實，被告對之並不爭執，並有原告提出國防醫學
      院列管特定職務官舍借住合約書、臺北市中正區福和二小
      電180地號土地謄本、國防部總政治作戰局權利移轉同意
      書、國防醫學院函件等為證，被告無權占有系爭房屋及土
      地之面積亦有臺北市古亭地政事務所土地複丈成果圖為證
      ，原告主張之前開事實足信為真實。
    (二)按無法律上之原因而受利益，致他人受損害者，應返還其
      利益，雖有法律上之原因，而其後已不存在者，亦同，民
      法第179條定有明文。被告自認無權占有系爭土地房屋計
      11個月，而致原告受有損害，原告自得依不當得利之規定
      請求被告返還其利益。次按，城市地方房屋之租金，以不
      超過土地及其建築物申報總價額年息10%為限，土地法第
      105條、第97條第1項分別定有明文。經查，系爭房屋及土
      地坐落在臺北市○○區○○段，屬於城市地方，自有土地
      法前開規定之適用。且按土地法第97條第1項規定所謂土
      地價額，依同法施行法第25條之規定，係指法定地價而言
      ，而土地法第148條規定土地所有權人依土地法申報之地
      價為法定地價，故土地法第97條所謂土地價額，即指該土
      地之申報地價。又公有土地之公告地價為申報地價，免予
      申請，為平均地權條例施行細則第21條所明定。本院審酌
      被告占有系爭房屋鄰近台電大樓捷運站，附近有國防醫學
      院、螢橋國中等，交通堪稱便捷，生活機能良好；惟系爭
      房屋已有40年以上之屋齡，已屬老舊，實與一般城市地區
      房屋租賃情形有別等情，認其租金應以土地及建物申報價
      額年息3%為適當。
    (三)經查被告占用土地之面積為211.67平方公尺，關於土地部
      分，系爭土地95年度之申報地價為每平方公尺40099.7元
      ，96年度之申報地價為每平方公尺39800元，故被告95年
      10 月至12月應給付原告相當租金之不當得利63659元（計
      算式：211.67X40099.7X3%X3÷12=63659，元以下四捨五
      入），96年度應給付原告相當租金之不當得利16萬8489元
      （211. 67X39800X3%X8÷12=168489，元以下四捨五入）
      ，共計23萬2148元；關於房屋部分，原告業已提出系爭房
      屋之稅籍證明書，由該證明書可知系爭房屋一樓之評定現
      值為17萬8000元，系爭房屋二樓之評定現值為16萬4300元
      ，故系爭房屋之客觀價值為34萬2300元，被告對之未曾爭
      執，足信為真實，從而，原告關於被告無權占有房屋部分
      得請求9413元（計算式：34萬2300X3%X11÷12=9413，元
      以下四捨五入）。綜上，原告得請求被告相當於租金之不
      當得利為24萬1561元。然被告抗辯系爭房屋坐落之臺北市
      中正區○○段○○段1080地號土地，僅0000000分之
      0000000為國有土地，為原告所不爭執，原告雖主張非國
      有土地之部分，國防部總政治作戰局與私人間簽有租賃契
      約，但原告迄言詞辯論終結止均未提出，應認被告抗辯為
      可採，故原告得請求被告相當於租金之不當得利為22萬
      2199元（計算式：24萬1561X0000000/0000000=222199，
      元以下四捨五入）。至於原告遲延利息請求部分，原告雖
      於起訴狀陳稱「... 然幾經原告催討，被告仍拒不繳納
      ... 」，然原告未提出催告被告給付相當於租金不當得利
      之證據供本院審酌，故仍應以起訴狀繕本送達被告之翌日
      （98年3月6日，本院卷28頁）起計算法定遲延利息。從而
      ，原告請求被告給付22萬2199元及自民國98年3月6日起至
      清償日止按年息5%計算之遲延利息為可採，超過該部分之
      請求，為無理由，應予駁回。又兩造分別陳明願供擔保，
      聲請宣告假執行及免假執行，經核關於原告勝訴部分，兩
      造之聲請均合於法律規定，爰分別酌定相當之擔保金額宣
      告之。關於原告敗訴部分既經駁回，其假執行之聲請亦失
      所附麗，併予駁回。
六、本案事證已臻明確，兩造其餘主張與攻擊防禦方法，經核均
    與本案判決結果無影響，爰不一一予以審酌，附此說明。
七、據上論結，原告之訴為一部有理由、一部無理由，依民事訴
    訟法第79條、第390 條第2 項、第392 條第2 項，判決如主
    文。
中    華    民    國    99    年    4     月    7     日
                  民事第四庭    法  官  趙子榮
以上正本係照原本作成
如對本判決上訴，須於判決送達後20日內向本院提出上訴狀
中    華    民    國    99    年    4     月    7     日
                                書記官  謝榕芝

司法院資訊處製作；財團法人民間司法改革基金會備份。
